【裁判字號】    99,訴,592
【裁判日期】    991231
【裁判案由】    清償借款
【裁判全文】
臺灣臺中地方法院民事判決               99年度訴字第592號
原      告  蘇金竹
被      告  黃慶仁
            黃純美
上列當事人間請求清償借款事件，本院於民國99年12月10日言詞
辯論終結，判決如下：
    主  文
原告之訴及假執行之聲請均駁回。
訴訟費用由原告負擔。
    事實及理由
一、原告起訴主張：
  (一)被告黃慶仁於民國82年1月30日以契約書（下稱系爭82年1月
    30日契約書）在臺中縣豐原市○○街12號林代書事務所向原
    告借款新臺幣（下同）250萬元，未約定利息，然約定被告
    黃慶仁應於82年4月30日清償。被告黃慶仁另於82年4月7日
    、82年4月8日、82年4月13日分別以如附表一編號1至3所示
    之支票，由訴外人陳進財背書後交予原告，各向原告借款60
    萬元，均未約定利息及清償日，以上3筆共計180萬元。被告
    黃慶仁又於82年4月13日簽發如附表一編號4所示之支票向原
    告借款40萬元，亦未約定利息及清償日。又因原告向被告黃
    慶仁提及大溪靈仙宮很靈驗，建議被告黃慶仁去拜拜，被告
    黃慶仁表示沒有旅費，又於84年4月20日向原告借款7,500元
    ，未約定利息及清償日。以上借款總計4,707,500元。嗣原
    告與被告黃慶仁、黃純美於83年4月20日在原告家中診所即
    臺中縣大甲鎮○○路6-1號處會帳，因被告黃慶仁一再表示
    其沒有錢，故原告於計算被告黃慶仁之欠款時，即少算6萬
    元，因此被告黃慶仁向原告之借款餘額為4,647,500元，被
    告黃慶仁及黃純美則於當日交付渠2人共同簽發，如附表二
    所示之本票乙紙（下稱系爭本票）予原告，表示渠等連帶向
    原告借款，願負連帶清償責任，並約定全部借款之清償日為
    84年3月5日。原告並同時將如附表編號1至3所示之支票正本
    還給被告黃慶仁。詎被告此後即避不見面，迄今尚未還款。
    爰依消費借貸及票據之法律關係請求被告連帶給付，請擇一
    為原告有利之判決。
  (二)對被告答辯之陳述：被告當時交付系爭本票予原告時，原告
    僅注意系爭本票之到期日確實為兩造約定之清償日84年3月5
    日，並未注意發票日為82年4月5日，早於會帳日期1年。另
    被告所提出之81年12月19日契約書係兩造另外之金錢糾紛，
    與本件無關。又被告所提及之竹山借名買地乙事，亦與本件
    借貸無關。
  (三)並聲明：1.被告應連帶給付原告4,647,500元，及自起訴狀
    繕本送達翌日起至清償日止，按年息百分之5計算之利息。
    2.願供擔保，請准宣告假執行。
二、被告黃慶仁、黃純美則以：
  (一)被告並未向原告借款4,647,500元。而票據係無因證券，並
    不能單以本票之簽發就證明有借貸之原因關係，金錢借貸關
    係之成立仍要有借貸之合意，並以金錢之交付為生效要件。
    況原告所提出之系爭本票及支票均僅係影本，並未提出正本
    供被告核對其真正，被告2人無法確認是否確實有在其上簽
    名。且原告所提出之支票影本，其中有數張早已經歸還正本
    給被告。再者，依82年間之民間正常借貸關係及幣值，不可
    能每一筆借款均係以現金支付，然原告竟主張其均不需經由
    電匯，每次均係以現金交付被告黃慶仁。況被告黃慶仁係由
    第三人介紹始認識原告，怎可能光憑本票與支票就向原告借
    得如此鉅款。是原告以系爭本票及支票影本作為借款證據，
    實不足採信。
  (二)原告既主張被告黃純美係連帶借款，則原告理應提出被告黃
    慶仁及黃純美均共同簽名之相關借條或簽收字據，怎可單憑
    未加證實之影本隨意起訴請求。
  (三)系爭82年1月30日契約書上之簽名、蓋章固係被告黃慶仁所
    簽章，惟該契約書記載被告黃慶仁向原告借款250萬元，係
    因被告黃慶仁就竹山土地買賣尚欠款100萬元，而向原告借
    款200萬元，原告當天僅交付現金100萬元，然卻要求於前開
    契約書記載借款200萬元，被告黃慶仁亦表示同意，嗣再加
    上被告黃慶仁先前以發票日82年1月20日、票面金額50萬元
    之支票向訴外人邱麗華所借之50萬元，故前開契約書又增補
    改記載為借款250萬元。另被告黃慶仁於82年1月30日當天並
    簽發發票日82年1月30日、票面金額195,000元之本票1張交
    予原告。嗣原告與被告黃慶仁於82年4月21日結算時，已以
    82 年4月21日切結書所載之1,195,000元取代82年1月30日契
    約書所載之250萬元。故原告提出之82年1月30日契約書，就
    已取代發票日82年1月20日、票面金額50萬元之支票；提出
    82 年4月21日切結書，就是取代82年1月30日契約書，及發
    票日82年1月20日、票面金額50萬元之支票，暨發票日82年1
    月30日、票面金額195,000元之本票。再者，82年1月30日契
    約書上並記載倘被告黃慶仁未還款，即須將契約書上所載被
    告位在二崙鄉之房屋過戶予原告，被告黃慶仁已於前開契約
    書約定之82年4月30日將上開款項還給原告，故不用將房屋
    過戶給原告。是上開4項證物皆係以二崙鄉建案為擔保，實
    為同一事件，惟皆與本件無關。
  (四)被告黃慶仁並沒有向原告借款60萬元共3次，當時係因為被
    告黃慶仁買地之資金不夠，而約定將所購買之土地登記在原
    告名下，被告黃慶仁向原告拿錢交給地主，被告黃慶仁簽發
    各60萬元之支票3紙係應原告及訴外人王正輝所要求而開立
    之借名買地擔保，並不是借錢。況依原告主張，被告係陸續
    向原告借款，然被告既已於82年4月5日簽發面額為4,647,
    500元之系爭本票，怎可能隨後於82年4月7日、82年4月8日
    、82年4月13日又簽發60萬元之支票3張，顯見原告所述與事
    實不合，自相矛盾。
  (五)被告黃慶仁已忘記當初簽發40萬元支票之原因為何，然原告
    就該支票於到期日後1年才提出交換，退票後又不馬上向被
    告2人追索，實有可議。
  (六)系爭本票係當初竹山購地案2年後還地之利息支付擔保，詎
    原告不到半年即擅自賣地，更據系爭本票影本陳稱是私人無
    條件借款之依據，為謀求其利益，先後拼湊出不同版本自相
    矛盾之說詞。又原告陳述系爭本票之原因金額時，竟可捨棄
    6萬元不主張，然卻一定要將7,500元列入計算金額，實屬不
    合理。原告就系爭本票所主張之數種版本陳述，均無法讓系
    爭本票之總金額來源數字吻合，原因就是根本沒有此筆借款
    存在。
  (七)原告並未於82年4月5日與被告2人會帳。另原告於82年4月30
    日當天與被告見面時，並沒有向被告2人要求清償借款或票
    款，此後兩造就沒有聯絡，故兩造並沒有於83年4月20日在
    原告家中診所會帳，被告2人亦未答應原告清償日為84年3月
    5日。且原告所提之支票或本票或契約書，均已罹於15年之
    請求權時效，因此原告之請求權業已消滅。
  (八)原告另僅向本院聲請本票裁定（85年度票字第4794號），然
    並未向被告請求清償，被告黃慶仁有對前開本票裁定提出抗
    告，然遭臺灣高等法院臺中分院（下稱臺中高分院）以85年
    度抗字第662號裁定駁回抗告。而被告2人既於85年間針對原
    告聲請之本票裁定為抗告，則原告所謂被告2人於83年至88
    年間藏匿無蹤，顯屬不實等語資為抗辯。
  (九)並聲明：1.原告之訴及假執行之聲請均駁回。2.如受不利判
    決，願供擔保請准宣告免為假執行。
三、得心證之理由：
  (一)原告依消費借貸之法律關係請求被告連帶給付部分：
  1.原告主張被告黃慶仁於84年4月20日借款7,500元部分：
  (1)按消費借貸，為要物契約，須以金錢或其他代替物之交付為
    構成要件，如對於交付之事實有爭執，自應由主張已交付之
    貸與人負舉證責任，此觀民法第474條之規定自明（最高法
    院79年度臺上字第2722號判決參照）。又票據為無因證券，
    交付票據之原因甚多，或為贈與、或為買賣、或為確保當事
    人間已存在之法律關係、或為消滅已存在之法律關係，非僅
    囿於金錢借貸一端而已，故除別有證據外，僅為票據簽發、
    授受或轉讓，自不足以證明其原因事實。而按本票執票人依
    票據法第123條規定，聲請法院裁定許可對發票人強制執行
    ，係屬非訟事件，此項聲請之裁定，及抗告法院之裁定，僅
    依非訟事件程序，以審查強制執行許可與否，並無確定實體
    上法律關係存否之效力（最高法院52年臺上字第1240號、57
    年臺抗字第76號判例參照）。
  (2)原告主張：被告黃慶仁於84年4月20日向原告借款7,500元，
    被告2人同意就該借款負連帶清償責任，並約定清償日為84
    年3 月5日等語；然此為被告所否認。則揆之前開說明，應
    由原告即貸與人就交付金錢之事實舉證。原告固提出系爭本
    票影本為證，然對於其交付金錢予被告黃慶仁等情，並未能
    提出任何證據證明，依前開說明，即難僅憑原告所提出之系
    爭本票影本，逕認原告與被告2人間有該7,500元金錢借貸關
    係存在。況原告據系爭本票影本所主張之清償日為84年3月5
    日，該日期尚在原告所主張之借款時間84年4月20日之前，
    是原告主張被告2人簽發系爭本票交付原告，表示被告2人願
    於84年3月5日連帶向原告清償7,500元，顯不足採。又原告
    雖以系爭本票向本院聲請裁定准予強制執行，經本院於85年
    4月17日以85年度票字第4794號裁定在案，嗣並經臺中高分
    院於85年6月21日以85年度抗字第662號裁定駁回抗告確定，
    有被告所提出之前開裁定影本在卷可稽（見本院卷第99至
    103頁），然揆諸前開說明，本票裁定並無確定實體上法律
    關係存否之效力，是亦難以此證明原告與被告2人間確實有
    金錢借貸關係存在。則原告前開所提出之證據均不足證明被
    告2人向其借款7,500元，從而，原告主張被告2人應連帶清
    償借款7,500元，為無理由。
  2.原告主張被告黃慶仁於82年1月30日借款250萬元；於82年4
    月7日、82年4月8日、82年4月13日借款共180萬元；於82年4
    月13日借款40萬元部分：
  (1)按請求權，因15年間不行使而消滅；消滅時效，自請求權可
    行使時起算；時效完成後，債務人得拒絕給付，民法第125
    條前段、第128條前段、第144條第1項分別定有明文。而債
    權未定清償期者，債權人得隨時請求清償，為民法第315條
    所明定，是此項請求權自債權成立時即可行使，依民法第
    128條之規定，其消滅時效應自債權成立時起算（最高法院
    28年上字第1760號判例參照）。茲原告請求被告連帶返還82
    年1月30日之借款250萬元；82年4月7日、82年4月8日、82年
    4月13日之借款共180萬元；82年4月13日之借款40萬元部分
    ，被告2人既均以該借款返還請求權已罹於時效為抗辯，則
    若原告請求時，上開借款返還請求權已罹於時效，被告所執
    時效抗辯拒絕給付，即於法有據，是本件乃先審究原告就此
    部分之借款返還請求權是否已罹於時效。
  (2)查原告本於消費借貸之法律關係請求被告連帶返還借款，揆
    之前開規定，其請求權時效為15年，其中原告主張82年1月
    30日之借款250萬元，約定清償日為82年4月30日，則消滅時
    效應自約定之清償日82年4月30日起算；另原告主張82年4月
    7日之借款60萬元、82年4月8日之借款60萬元、82年4月13日
    之借款60萬元、82年4月13日之借款40萬元，均未約定清償
    日，揆諸前開說明，則其消滅時效應自原告所主張之債權成
    立時起算。原告雖主張：兩造於83年4月20日會帳，被告2人
    於當日交付系爭本票予原告，表示願就前開借款負連帶清償
    責任，並約定全部借款之清償日為84年3月5日等語；被告則
    否認兩造於83年4月20日會帳，亦否認有約定清償日為84 年
    3月5日等語。而觀之系爭本票之發票日為82年4月5日，與原
    告所主張之會帳日期已有不同。原告雖再主張被告當時交付
    系爭本票予原告時，原告並未注意發票日為82年4月5日，早
    於會帳日期之前1年云云，然此亦為被告所否認，原告復未
    舉證證明，已難憑信。又票據為無因證券，交付票據之原因
    甚多，尚難僅憑原告所提出之系爭本票影本，即認兩造有會
    帳，並約定以本票之到期日為全部借款之清償日，是實難據
    系爭本票影本即遽認兩造有約定全部借款之清償日為系爭本
    票影本所載之到期日84年3月5日。從而，原告主張兩造於83
    年4月20日會帳，並約定全部借款之清償日為84年3月5日，
    實難憑採。
  (3)則原告對被告之系爭借款返還請求權，其中82年1月30日之
    借款250萬元應於97年4月30日屆滿；82年4月7日之借款60萬
    元應於97年4月7日屆滿；82年4月8日之借款60萬元應於97年
    4月8日屆滿；82年4月13日之借款60萬元應於97年4月13日屆
    滿；82年4月13日之借款40萬元應於97年4月13日屆滿。而原
    告遲至99年2月24日始為本件起訴，有起訴狀上本院之收件
    章可稽，即已逾15年時效。是被告援引時效抗辯而拒絕給付
    ，於法有據。
  (4)原告請求被告連帶返還82年4月7日、82年4月8日、82年4月
    13日之借款共180萬元部分，被告援引時效抗辯拒絕給付，
    為有理由，已如前述。從而，原告聲請傳喚證人陳進財到庭
    作證，以證明被告黃慶仁於上開時間確實有向原告借款共
    180萬元，即無傳喚之必要，附此敘明。
  3.據上，原告請求被告黃慶仁、黃純美連帶清償借款4,647,
    500元，為無理由。
  (二)原告依票據之法律關係，請求被告連帶給付部分：
  1.按票據上之權利，對匯票承兌人及本票發票人，自到期日起
    算；見票即付之本票，自發票日起算；3年間不行使，因時
    效而消滅。對支票發票人自發票日起算，1年間不行使，因
    時效而消滅，票據法第22條第1項定有明文。次按消滅時效
    ，因左列事由而中斷：一、請求。二、承認。三、起訴。左
    列事項，與起訴有同一效力：一、依督促程序，聲請發支付
    命令。二、聲請調解或提付仲裁。三、申報和解債權或破產
    債權。四、告知訴訟。五、開始執行行為或聲請強制執行；
    時效因請求而中斷者，若於請求後6個月內不起訴，視為不
    中斷，為民法第129條、第130條所明文。再按民法第129條
    第1項第1款所定之「請求」，係指債權人於訴訟外，向債務
    人表示行使債權之意思。請求無需何種方式。本票執票人聲
    請裁定本票強制執行之行為，雖非起訴，而屬非訟事件，惟
    係經由法院向本票債務人表示行使本票債權之意思，自屬民
    法第129條第1項第1款之「請求」而發生中斷時效之效果（
    最高法院93年度臺上字第2329號判決參照）。是本票執票人
    依票據法第123條規定，聲請法院裁定許可對本票強制執行
    之行為，屬民法第129條第1項第1款之「請求」，而發生中
    斷時效之效果。然倘執票人於請求後6個月內未起訴、開始
    強制執行行為或聲請強制執行，其因請求而中斷之時效視為
    不中斷，時效期間應回復自本票到期日起算。另按支票執票
    人所為之提示，雖已逾票據法所規定之提示期限，但此項提
    示，仍應視為執票人行使請求權之意思通知，具有中斷時效
    之效力（最高法院56年臺上字第2474號判例參照）。
  2.查原告所提出系爭本票影本所載之到期日為84年3月5日，原
    告以系爭本票向本院聲請准許強制執行裁定，業經本院於85
    年4月17日以85年度票字第4794號裁定准予強制執行，嗣並
    經臺中高分院於85年6月25日以85年度抗字第662號裁定駁回
    抗告確定。然原告並未隨即於請求後6個月內起訴、開始強
    制執行行為或聲請強制執行，遲至99年2月24日始為本件起
    訴，已如前述，揆諸前揭說明，本票票款之請求權時效期間
    為3年，應認原告之票款請求權已罹於時效而消滅。被告援
    引時效抗辯而拒絕給付，應屬有據。從而，原告請求被告2
    人連帶給付票款4,647,500元，亦無理由。
  3.另原告所提出如附表一編號4所示支票影本所載之發票日為
    82年4月13日，原告雖於83年3月17日提示該支票，然未隨即
    於提示後6個月內起訴，遲至99年2月24日始為本件起訴，亦
    已逾支票票款請求權之1年時效。揆諸上開規定，亦應認原
    告就該支票之票款請求權已罹於時效而消滅。被告黃慶仁援
    引時效抗辯而拒絕給付，亦屬有據。
  4.據上，原告請求被告2人連帶給付票款4,647, 500元，亦無
    理由。
四、綜上所述，原告所提出之證據均不足證明被告黃慶仁於84年
    4月20日向原告借款7,500元，及被告黃純美就此同意負連帶
    清償責任；另原告所主張其餘借款之借款返還請求權均已罹
    於時效而消滅，被告2人援引時效抗辯拒絕給付，於法有據
    。再者，原告所提出如附表一編號4所示之支票票款請求權
    已罹於時效而消滅，被告黃慶仁援引時效抗辯拒絕給付，應
    屬有據。又原告所提出之系爭本票之票款請求權亦已罹於時
    效而消滅，被告2人援引時效抗辯拒絕給付，亦屬有據。從
    而，原告依消費借貸及票據之法律關係，請求被告連帶給付
    4,647,500元，及自起訴狀繕本送達翌日起至清償日止，按
    年息百分之5計算之利息，為無理由，應予駁回。而原告之
    訴既經駁回，其假執行之聲請亦失所依附，應併予駁回。
五、本件事證已臻明確，兩造其餘攻擊、防禦方法及所提出之各
    項證據資料，核與判決結果不生影響，爰不逐一論述，附此
    敘明。
六、據上論結，原告之訴為無理由，依民事訴訟法第78條，判決
    如主文。
中    華    民    國    99    年    12    月    31    日
                  民事第三庭    審判長法  官  許秀芬
                                      法  官  林慧貞
                                      法  官  黃佳琪
正本係照原本作成。
如對本判決上訴，須於判決送達後20日內向本院提出上訴狀。
中    華    民    國    99    年    12    月    31    日
                                      書記官
附表一：
┌─┬──┬───┬──────┬─────┬─────┬──────┬───────┐
│編│票據│發票人│發票日      │票面金額  │票據號碼  │付款人      │備註          │
│號│種類│      │            │（新臺幣）│          │            │              │
├─┼──┼───┼──────┼─────┼─────┼──────┼───────┤
│1 │支票│黃慶仁│82年4月7日  │600,000元 │CL0000000 │臺灣中小企業│原告主張正本已│
│  │    │      │            │          │          │銀行興中分行│返還被告黃慶仁│
├─┼──┼───┼──────┼─────┼─────┼──────┼───────┤
│2 │支票│黃慶仁│82年4月8日  │600,000元 │CL0000000 │臺灣中小企業│原告主張正本已│
│  │    │      │            │          │          │銀行興中分行│返還被告黃慶仁│
├─┼──┼───┼──────┼─────┼─────┼──────┼───────┤
│3 │支票│黃慶仁│82年4月13日 │600,000元 │CL0000000 │臺灣中小企業│原告主張正本已│
│  │    │      │            │          │          │銀行興中分行│返還被告黃慶仁│
├─┼──┼───┼──────┼─────┼─────┼──────┼───────┤
│4 │支票│黃慶仁│82年4月13日 │400,000元 │CL0000000 │臺灣中小企業│原告主張該支票│
│  │    │      │            │          │          │銀行興中分行│於83年3月17日 │
│  │    │      │            │          │          │            │提示遭退票    │
└─┴──┴───┴──────┴─────┴─────┴──────┴───────┘
附表二：
┌─┬──┬───────┬──────┬──────┬────┬─────┐
│編│票據│發票人        │發票日      │票面金額    │票據號碼│到期日    │
│號│種類│              │            │（新臺幣）  │        │          │
├─┼──┼───────┼──────┼──────┼────┼─────┤
│1 │本票│黃慶仁、黃純美│82年4月5日  │4,647,500元 │00000000│84年3月5日│
└─┴──┴───────┴──────┴──────┴────┴─────┘

司法院資訊處製作；財團法人民間司法改革基金會備份。
